臺灣高等法院民事判決　　　　　　　　 99年度建上字第155號
上　訴　人　長堡營造有限公司
法定代理人　袁建國
訴訟代理人　李蒨蔚律師
被 上訴 人　榮民工程股份有限公司
法定代理人　王央城
訴訟代理人　李家慶律師
　　　　　　梅芳琪律師
　　　　　　蔡佳君律師
上列當事人間請求給付工程款事件，上訴人對於中華民國99年11
月5 日臺灣臺北地方法院99年度建字第79號第一審判決提起上訴
，本院於100年8月9日言詞辯論終結，判決如下：
    主  文
上訴駁回。
第二審訴訟費用由上訴人負擔。
    事實及理由
一、被上訴人之法定代理人原為劉萬寧，嗣於民國100年7月12日
    本院審理中變更為王央城，有被上訴人公司變更登記表影本
    1 份可憑（見本院卷第74至77頁），其具狀聲明承受訴訟（
    見本院卷第73頁），於法核無不合，應予准許。
二、上訴人主張：兩造於民國94年7月5日簽訂工程契約（下稱系
    爭契約），約定由上訴人承攬被上訴人「東西向快速公路八
    里新店線八里五股段第C804標觀音段及交流道工程─邊坡保
    護工程」（下稱系爭工程）。系爭工程雖原有6 尺土釘之工
    作項目，惟約定施作範圍僅限於東西向快速公路八里新店線
    之「匝道四6K＋680段」及「北53-1 段」（下稱原施作區域
    ），並未包含「車行箱涵左側7K＋590~650 段」、「車行箱
    涵右側7K＋680~715段」、「中坑5K＋630~710段」、「中坑
    5K＋710~750段」、「五股p3 段」（下合稱系爭區域）。詎
    上訴人進場施作後，被上訴人不僅於原施作區域內大幅追加
    6尺土釘之數量，更要求上訴人就系爭區域亦一併施作6尺土
    釘，上訴人雖配合被上訴人指示施作，惟一再聲明系爭區域
    並非系爭契約約定範圍，兩造應另行議價。被上訴人乃於97
    年10月1 日召開會議，並於同年月15日檢送會議記錄，同意
    就6 尺土釘部分辦理議價，上訴人因信賴被上訴人派駐工地
    之最高主管陶大圭已同意議價，乃盡全力趕工施作，詎系爭
    工程全部施作完成後，兩造於98年11月間辦理結算作業時，
    被上訴人不僅不同意另行議價，且就系爭契約約定之工作項
    目，亦有短付及溢扣款項之行為。關於6 尺土釘之價格，上
    訴人給付協力廠商之價格為每公尺新臺幣（下同）500元（
    未稅），依據臺北市政府工務局新建工程處於87年之工程合
    約，當時7尺土釘之單價為552元，自87年至97年間，物價指
    數從76.69漲至123.9，漲幅為1.61，因此，6 尺土釘格價格
    至少應為761元，上訴人僅主張517.4元，扣除被上訴人已核
    算給付予上訴人之金額外，被上訴人應再給付265萬7,255元
    。上訴人爰依承攬契約法律關係，請求被上訴人應再給付：
    (一)追加施作6尺土釘部分工程款265萬7,255 元（下稱系爭金
    額）；(二)溢扣外勞管理費21萬5,756 元；(三)溢扣支援泵送車
    23期）6萬8,780元；(四)短付自由型格樑護坡（1m*1m）49萬7
    ,213元，合計343萬9,004元（未稅），並自起訴狀繕本送達
    翌日（即99年1 月12日，見原審卷第47頁）起至清償日止，
    按年息5%加計利息等語。原審為上訴人一部勝訴、一部敗訴
    之判決，判命被上訴人應給付上訴人71萬2,959 元，及自99
    年1月12日起至清償日止，按年息5% 計算之利息，並駁回上
    訴人其餘請求。上訴人就其敗訴部分，僅就原審駁回其請求
    追加6 尺土釘系爭金額部分，提起上訴，聲明求為：(一)原判
    決關於駁回上訴人後開(二)部分及該部分假執行之裁判廢棄。
    (二)被上訴人應再給付上訴人265萬7,255元，及自99年1 月12
    日起至清償日止，按年息5%計算之利息。
三、被上訴人則以：被上訴人於94年6 月間向業主交通部臺灣區
    ○道新建工程局（下稱國工局）承包「東西向快速公路八里
    新店線八里五股段第C804標觀音段及交流道工程」（下稱原
    工程）。嗣於94年7月5日與上訴人簽訂系爭契約，由上訴人
    承攬原工程其中之邊坡保護工程，工程總價3,560 萬元（含
    稅）。原工程之工區位於觀音山東麓至觀音山坑溪谷間之谷
    地，起自觀音山隧道東口，沿觀音坑溪左側東行，至五股成
    子寮地區，全線長約3,340公尺，主線高架橋長2,260公尺，
    系爭工程包含原工程全區範圍內之邊坡保護工程，系爭區域
    均位於原工程工區範圍內，自屬系爭契約所涵蓋之範圍。系
    爭區域（除五股p3段外）所施作之6 尺土釘，係國工局授權
    負責監督契約履行與工程施工之工程司代表中興工程顧問股
    份有限公司（下稱中興公司）於施工進行中，因變更設計要
    求增加施作，而為上訴人依約應配合增加施作之範圍，均屬
    系爭契約變更範圍，並非另成立新契約。另五股p3段設計圖
    則為系爭工程原始設計圖，並附於招標文件圖說中，並經被
    上訴人於96年9 月14日函告上訴人。又系爭工程係屬實作實
    算，上訴人請求之6 尺土釘項目屬系爭契約已列有單價之工
    作項目，並非新增工項，依約本無庸另行議價。被上訴人亦
    已依上訴人之實作數量於每期計價予上訴人，上訴人自無權
    再請求調整單價，並請求被上訴人再給付上訴人系爭金額等
    語，資為抗辯原審為被上訴人一部勝訴、一部敗訴之判決，
    被上訴人就其敗訴部分，未據聲明不服，對上訴人之上訴則
    聲明：上訴駁回（另上訴人請求被上訴人給付溢扣外勞管理
    費、溢扣支援泵送車、短付自由型格樑護坡工程款部分，因
    原審就該等部分之裁判，兩造均未聲明不服，茲不再贅述）
    。
四、上訴人主張：兩造於94年7月5日簽訂系爭契約，約定由上訴
    人承攬系爭工程，系爭工程已全部完工，系爭工程中6 尺土
    釘部分，契約約定單價為每公尺138元，上訴人施作6尺土釘
    於合約範圍外追加之數量為7,861.7 尺等情，業據上訴人提
    出系爭工程契約影本1份為證（見原審卷第5至23頁），並為
    被上訴人所不爭執（見原審卷第72頁反面、第73頁），應堪
    信為真實。
五、上訴人主張其追加施作之6 尺土釘工程，係新增工作項目應
    另成立新契約並重新議價，請求被上訴人再給付上訴人系爭
    款項等語，惟為被上訴人否認，並以前揭情詞置辯。茲審酌
    分述如下：
  (一)上訴人主張：系爭契約就系爭工程雖原有6 尺土釘之工作項
    目，惟約定施作範圍僅限於原施作區域，並未包含系爭區域
    等語，固據其提出施工圖說影本4 份為證（見原審卷第24至
    27頁），惟為被上訴人所否認。經查：
    1.按解釋意思表示，應探求當事人真意，不得拘泥於所用之
      辭句，民法第98條定有明文。而所謂探求當事人之真意，
      如兩造就其真意有爭執時，應從該意思表示所根基之原因
      事實、經濟目的、一般社會之理性客觀認知、經驗法則及
      當事人所欲使該意思表示發生之法律效果而為探求，並將
      誠信原則涵攝在內，藉以檢視其解釋結果對兩造之權利義
      務是否符合公平正義。又按解釋契約，固須探求當事人立
      約時之真意，不能拘泥於契約之文字，但契約文字業已表
      示當事人真意，無須別事探求者，即不得反捨契約文字而
      更為曲解（最高法院17年上字第1118號判例意旨參照）。
    2.觀諸：系爭契約第5 條約定：「契約文件：一、投標標價
      清單及其附件。二、工程（財物或勞務）契約條款。三、
      契約附加條款、契約特定條款及契約補充說明。四、招標
      須知及其附件、開標紀錄等。五、施工總則、施工規範及
      說明書、補充說明書、工程材料及設備規範。六、投標前
      澄清、釋疑文件及得標廠商之投標文件。七、工程設計施
      工圖表。八、簽約後雙方簽認之修正文件。九、其他決標
      要項，如保證書、預定進度表等相關文件。十、施工補充
      說明書。」（見原審卷第7頁）。系爭契約第6條第1 項約
      定：「本契約文件之一切規定得互為補充，如仍有不明確
      之處，以甲方（即被上訴人）解釋為準。本契約文件間如
      有牴觸者，其適用之順序如下：(一)簽約後雙方簽認之修正
      文件。(二)開標紀錄記載事項。(三)投標前澄清、釋疑文件。
      (四)施工補充說明書。(五)契約補充說明。(六)契約附加條款。
      (七)契約特定條款。(八)工程（財物或勞務）契約條款。(九)投
      標須知、投標標價清單及得標廠商之投標文件。(十)工程設
      計施工圖表。(十一)補充說明書。(十二)施工說明書。(十三)施工規範
      、工程材料及設備規範」（見原審卷第7、8頁）。由此可
      知，系爭契約之內容包含甚廣，所有施工補充說明書、招
      標文件等均屬於契約文件之一部，並非僅以施工圖表為據
      ，且系爭契約文件間如有牴觸時，施工補充說明書適用之
      順序，猶優先於工程設計施工圖表，自難謂系爭契約所涵
      蓋之範圍，僅限於施工圖說之內容，仍需參酌系爭工程相
      關契約文件始得判斷系爭契約所涵蓋之範圍。
    3.原工程之工區位處觀音山東麓至觀音山坑溪谷間之谷地，
      起自觀音山隧道東口，沿觀音坑溪左側東行，至五股成子
      寮地區，上訴人所承攬者係原工程中之邊坡保護工程，為
      兩造所不爭執。依系爭工程補充說明第2 條明載：「工程
      地點：臺北縣五股鄉」；該補充說明第6條第1項第3 款約
      定：「餘依業主特定條款、設計圖說及施工技術規範所規
      定，為完成本工程所需之一切材料，均由乙方（即上訴人
      ）自備…」；第6條第2項約定：「乙方應於決標後五日內
      ，將合約範圍內之計畫書、計算書及施工圖，依業主特定
      條款、設計圖說及施工技術規範相關規定及時程提送甲方
      核轉業主審查同意後據以施工。若必要變更或須特別注意
      事項，由甲方工程司以書面通知，乙方憑以辦理。」；第
      6條第8項約定：「本工程得因業方變更設計或配合相關工
      程進度等施工因素影響，以致增減數量或調整工期，乙方
      均應配合，…」（見原審卷第56、57頁）。本院依兩造簽
      訂系爭契約之原因事實，係被上訴人承包原工程後，再發
      包原工程其中之邊坡保護工程予上訴人；被上訴人之經濟
      目的係為履行原工程契約；依一般社會之理性客觀認知、
      經驗法則及兩造簽訂系爭契約之目的而為探求，認系爭契
      約第22條第1 項約定「本契約所涵蓋之範圍內」，應解釋
      為包括原工程之整體工區而言，非僅限於原施作區域。被
      上訴人若因業主國工局原工程設計圖內容有變更修改而依
      國工局指示，即得通知上訴人就原工程工區範圍內變更事
      項進行施作。上訴人主張：系爭契約約定施工範圍僅限於
      原施作區域，未包含系爭區域，不足採信。
  (二)系爭契約第22條約定：「一、甲方於必要時得於本契約所涵
    蓋之範圍內通知乙方變更契約。…二、因契約變更致增減履
    約數量時，其增減金額按增減數量與契約單價計算；如有新
    增項目，其單價另議。…」（見原審卷第18頁）。故依系爭
    契約約定被上訴人有工程變更之指示權，被上訴人於系爭契
    約所涵蓋之範圍內所為之變更契約之指示，上訴人依約有施
    作義務，且因契約變更致增減履約數量時，其增減金額係按
    增減數量與契約單價計算，須屬新增項目即系爭契約原未施
    作之項目，兩造方有另行協議單價之必要。
  (三)經查：本件被上訴人於97年4、5月間接獲業主國工局所授權
    中興公司所頒布原工程「東行線5K＋630~ 710段」、「東行
    線5K＋710~750 段」之修正設計圖，要求增加施作原工程工
    區○○○路段之邊坡保護工程後，即通知上訴人進行施作，
    中興公司於頒布修正設計圖時，即已指明：「本次之修正內
    容，無新增工作項目，相關工作項目之計量及計價按契約相
    關規定辦理」等語，嗣因原工程西行線7K＋650~680 車行箱
    涵前後之路塹邊坡，因滲水導致無法進行後續植草及坡面洩
    水溝，中興公司於97年9月23日要求以自由型格樑護坡（1m*
    1m）鋪設於邊坡滲水區域，復因車行箱涵左側7K＋600~700
    路塹段邊坡因地下水造成邊坡坍滑，業主國工局乃於97年10
    月7 日進行原工程邊坡、擋土牆、排水設計穩定現場會勘，
    中興公司並要求於該路段以自由型格樑配合土釘及洩水孔使
    地下水排出進而達到邊坡穩定，被上訴人亦隨即通知上訴人
    依指示進行施作等情，有中興公司八里五股段工程處97年3
    月31日八五（97）-8401-1186號函、97年5月7日八五（97）
    -8411 -1741號函、97年9月23日八五（97）-8411-4573號函
    及國工局第一局工程處97年10月13日國工一五字第09700069
    87號函等影本可稽（見原審卷第211至217頁），自堪認被上
    訴人係因原工程設計圖內容修正及業主國工局指示，始通知
    上訴人就原工程工區範圍內變更事項進行施作。再查：系爭
    契約內所附承攬工程詳細價目單中（見原審卷第6 頁），已
    載明土釘之工作項目及單價，上訴人追加施作6 尺土釘部分
    ，屬系爭契約原已有約定之工作項目，僅係因契約變更致增
    加履約數量，依系爭契約第22條第2 項約定，兩造間僅須按
    增加數量以系爭契約約定之單價計算工程款，無須另議單價
    。
  (四)雖上訴人主張：其曾於97年10月1日之協調會議中就6尺土釘
    部分，表示系爭契約第22條第3 項雖有系爭工程實作數量較
    契約所定數量增達10% 以上，契約單價不予增減之約定，惟
    因系爭契約約定數量2,415公尺，但現場實際已施作數量17,
    106公尺，達7倍以上，似不合理等語。然該日會議就此部分
    作成結論為：「本項請西盛所依工務程序簽辦，再簽報總公
    司修改條款及另議單價，同意後辦理議價手續」等語，有被
    上訴人97年10月15日營建工字第0970003575號函、會議出席
    簽名單暨會議紀錄（見原審卷第28至30頁），依此會議結論
    無從認定被上訴人就上訴人請求調整6 尺土釘單價之請求業
    已同意，與會之代表僅係同意由西盛施工所依工務程序簽報
    被上訴人總公司，尚須待被上訴人總公司同意後方得辦理議
    價手續。俟被上訴人於97年11月10日回覆上訴人之備忘錄說
    明三已表示：「…自由型格樑、土釘追加部分本公司依契約
    規定已按實作數量每期計價予貴公司（即上訴人）」等語（
    見原審卷第59頁反面），可見被上訴人總公司對於上訴人請
    求調整6 尺土釘單價乙事，並未同意，自難認兩造已就追加
    施作6 尺土釘之單價，達成另行議價之合意。雖上訴人又主
    張被上訴人工地主任陶大圭已同意議價云云，惟該主張不但
    與上開97年10月1 日會議紀錄結論相悖。且依系爭契約第22
    條第6 項明定「契約變更，非經甲乙雙方有權人之合意，作
    成書面紀錄，並簽名或蓋章者，無效」（見原審卷第18頁）
    ，是縱陶大圭曾表示同意議價，其亦非有權同意之人，且上
    訴人亦未提出任何兩造間業已作成合意議價之書面紀錄，上
    訴人主張兩造間業已就6 尺土釘追加數量重新議價，達有合
    意乙節，自難採信。
  (五)上訴人復主張被上訴人不同意就追加6 尺土釘數量另行議價
    ，有違誠信原則云云，惟6 尺土釘之工作項目及單價，係系
    爭契約內所附承攬工程詳細價目單中（見原審卷第6 頁），
    已載明之工作項目及單價，而依系爭契約第22條約定，被上
    訴人有工程變更之指示權，被上訴人於系爭契約所涵蓋之範
    圍內所為之變更契約之指示，上訴人依約有施作義務，且因
    契約變更致增減履約數量時，其增減金額係按增減數量與契
    約單價計算，已如前述。又依系爭工程投標須知第20絛第1
    項業已明定：「契約內各單項之單價，原則按本招標單位原
    列預算之各單價，以決標總價與預算總價比例由本招標單位
    調整之。但有特殊情形或得標廠商認為某項目單價不合理時
    ，得於訂約前由本招標單位與得標廠商協議調整之…」（見
    原審卷第1OO頁反面」，是上訴人於得標後若發現6尺土釘之
    單價不合理時，本應於訂約前及時提出與被上訴人協議調整
    ，上訴人既未主張並舉證證明其曾於得標後訂約前，向被上
    訴人主張6 尺土釘之工作項目及單價不合理，請求協議調整
    ，自係已接受該約定6 尺土釘之單價，被上訴人依系爭契約
    第22條約定計價，不同意就追加6 尺土釘數量另行議價，自
    難認有何違誠信原則。上訴人請求本院傳訊陶大圭證明陶大
    圭認追加6 尺土釘數量，應另行議價方合理，本院認無傳訊
    之必要，併此指明。
  (六)綜上，系爭契約第22條第1 項約定「本契約所涵蓋之範圍內
    」，應解釋為包括原工程之整體工區而言，非僅限於原施作
    區域。上訴人於系爭區域追加施作6 尺土釘工程，為系爭契
    約所涵蓋之範圍，非新增工作項目，被上訴人已依系爭契約
    第22條約定按原訂6 尺土釘單價，依上訴人實作數量於每期
    計價並給付完畢，上訴人主張其於系爭區域施作之6 尺土釘
    工程，係新增工作項目應另成立新契約並重新議價，被上訴
    人應依6 尺土釘市價計算，再給付上訴人系爭款項等語，要
    無足採。
六、綜上所述，上訴人依承攬契約法律關係，請求被上訴人應就
    6 尺土釘追加數量部分再給付上訴人265萬7,255元，及自99
    年1月12日起至清償日止，按年息5% 計算之利息，為無理由
    ，不應准許。從而，原審就此部分為上訴人敗訴之判決，核
    無不合。上訴意旨指摘原判決此部分不當，求予廢棄改判，
    為無理由，應予駁回。
七、兩造其餘攻擊、防禦方法及未經援用或進行調查之證據，經
    本院斟酌後，認為均不足以影響本判決之結果，自無予以調
    查或逐一詳予論駁之必要，附此指明。
八、據上論結，本件上訴為無理由，依民事訴訟法第449條第1項
    、第78條，判決如主文。
中    華    民    國   100    年    8     月    23    日
                    民事第四庭
                        審判長法  官 張劍男
                              法  官 翁昭蓉
                              法  官 陳靜芬
正本係照原本作成。
如不服本判決，應於收受送達後20日內向本院提出上訴書狀，其
未表明上訴理由者，應於提出上訴後20日內向本院補提理由書狀
（均須按他造當事人之人數附繕本）上訴時應提出委任律師或具
有律師資格之人之委任狀；委任有律師資格者，另應附具律師資
格證書及釋明委任人與受任人有民事訴訟法第466條之1第1項但
書或第2項（詳附註）所定關係之釋明文書影本。如委任律師提
起上訴者，應一併繳納上訴審裁判費。
中    華    民    國   100    年    8     月    26    日
                              書記官 應瑞霞
附註：
民事訴訟法第466條之1（第1項、第2項）：
對於第二審判決上訴，上訴人應委任律師為訴訟代理人。但上訴
人或其他法定代理人具有律師資格者，不在此限。
上訴人之配偶、三親等內之血親、二親等內之姻親，或上訴人為
法人、中央或地方機關時，其所屬專任人員具有律師資格並經法
院認為適當者，亦得為第三審訴訟代理人。